【裁判字號】    98,上訴,295
【裁判日期】    980119
【裁判案由】    偽證
【裁判全文】
臺灣高等法院刑事判決                 98年度上訴字第295號
上  訴  人  台灣新竹地方法院檢察署檢察官
被      告  甲○○
                    （另案於臺灣新竹監獄執行中）
上列上訴人因被告偽證案件，不服臺灣新竹地方法院97年度訴字
第938號，中華民國97年12月4日第一審判決（聲請簡易判決處刑
案號：臺灣新竹地方法院檢察署96年度偵字第5231號），提起上
訴，本院判決如下：
    主  文
上訴駁回。
    理  由
一、按不服地方法院之第一審判決而上訴者，應向管轄第二審之
    高等法院為之；上訴書狀應敘述具體理由；第二審法院認為
    上訴書狀未敘述理由或上訴有第362條前段情形，應以判決
    駁回之，刑事訴訟法第361條第1、2項、第367條前段明文規
    定。而所謂具體理由，必係依據卷內既有訴訟資料或提出新
    事證，指摘或表明第一審判決有何採證認事、用法或量刑等
    足以影響判決本旨之不當或違法，而構成應予撤銷之具體事
    由，始克當之（例如：依憑證據法則具體指出所採證據何以
    不具證據能力，或依憑卷證資料，明確指出所為證據證明力
    之判斷如何違背經驗、論理法則）；倘僅泛言原判決認定事
    實錯誤、違背法令、量刑失之過重或輕縱，而未依上揭意旨
    指出具體事由，或形式上雖已指出具體事由，然該事由縱使
    屬實，亦不足以認為原判決有何不當或違法者（例如：對不
    具有調查必要性之證據，法院未依聲請調查亦未說明理由，
    或援用證據不當，但除去該證據仍應為同一事實之認定），
    皆難謂係具體理由，俾與第二審上訴制度旨在請求第二審法
    院撤銷、變更第一審不當或違法之判決，以實現個案救濟之
    立法目的相契合，並節制濫行上訴（最高法院97年度台上字
    第892號判決參照）。是倘上訴人之上訴書狀雖敘述上訴理
    由，形式上雖已指出具體事由，然該事由縱使屬實，亦不足
    以認為原判決有何不當或違法者，即與未敘述具體理由無異
    ，所為上訴，即非適法。
二、本件原判決認：被告甲○○雖於民國96年7月6日於原審法院
    刑事庭審理94年度訴字第589號徐乾隆涉嫌違反槍砲彈藥刀
    械管制條例案件時，為虛偽證述，然被告於訴訟法上之地位
    ，就違反槍砲彈藥刀械管制條例犯行部分，與徐乾隆係兼具
    共同被告之身分，其自己之犯罪事實乃與徐乾隆之犯罪事實
    互相聯絡，密不可分，倘被告甲○○真實證述，除指述徐乾
    隆犯罪外，同時亦會陳述自己持有或寄藏系爭改造手槍之犯
    行，無異自證自己違反槍砲彈藥刀械管制條例犯行，將導致
    自己被追訴或處罰，被告即享有不自證己罪之拒絕證言權，
    然被告於上揭期日以證人身分詰問前，原審法院卻未告知被
    告得為拒絕證言之權利，此有該次審判筆錄附卷可稽，並經
    檢察官勘驗屬實，原審法院逕命被告具結作證，已剝奪被告
    該次不自證己罪之拒絕證言權及沉默權，因認被告於上揭案
    件之具結既不符法定程式，縱其具結後為虛偽陳述，亦不能
    以刑法第168條偽證罪相繩，而為無罪之諭知。原判決已詳
    敘其所憑證據、認定理由，從形式上觀察，原判決並無違背
    經驗法則、論理法則等違背法令之情形。
三、檢察官提起上訴，所提書狀敘明上訴理由雖以：(一)被告於96
    年7月6日具結前，審判長雖未告以「因共犯關係若恐因陳述
    致自己受刑事追訴或處罰得具結證言」，然被告於同一案件
    95年9月27日審理期日作證時，審判長即詢問：「因為是被
    告關係，那你願意作證嗎？」，被告答稱：「願意」。故被
    告既已明確拋棄拒絕證言之權利，故法院於96年7月6日再度
    以證人身分詰問時，原先具結之效力仍在，縱未再踐行此項
    告知義務，被告於該案所為之具結程序當符合法定程式。(二)
    在實務操作上，因考量到庭之證人多半為一般民眾，法律程
    度普遍不高，故就刑事訴訟法第186條第2項告以得拒絕證言
    時，多以口語化方式詢問證人是否仍願意作證，本件即屬此
    種實務運作情形云云。
四、經查：原審法院刑事庭審理94年度訴字第589號徐乾隆涉嫌
    違反槍砲彈藥刀械管制條例案件，於95年9月27日庭訊時，
    該案審判長於被告以證人身分作證前僅詢問被告：「因為是
    被告關係，那你願意作證嗎？」等語，核與刑事訴訟法第18
    1條、第186條第2項規定應踐行之程序不符，顯然並非告知
    被告得拒絕證言之相關權利，檢察官認被告已知可以拒絕作
    證，僅係自行揣測並過度引申。且如欲將該條文口語化，仍
    應明確將證人「得拒絕證言」之權利詳實告知，並非僅以「
    你願意作證嗎？」一語含糊帶過，以保障證人此項拒絕證言
    權。證人於95年9月27日、96年7月6日兩次庭訊以證人身分
    詰問時，該案審判長既均未踐行告知得拒絕證言權利之程序
    ，即難認被告成立刑法第168條之偽證罪。原判決均已就此
    部分詳敘，檢察官上訴意旨既未能指摘原判決關於此部分認
    定事實，有何具體違背經驗、論理法則或違反法令之處。揆
    諸上開說明，顯然置原判決已經明白論斷審酌、說明之事項
    於不顧。自形式上觀察，核非足以動搖原判決之具體理由，
    依照上揭說明，應認其上訴為不合法律上之程式，予以駁回
    ，並不經言詞辯論為之。
據上論斷，應依刑事訴訟法第367條前段、第372條，判決如主文
。
中    華    民    國    98    年    1     月    19    日
                  刑事第二庭審判長法  官  洪光燦
                                  法  官  李麗玲
                                  法  官  林恆吉
以上正本證明與原本無異。
如不服本判決，應於收受送達後十日內向本院提出上訴書狀，其
未敘述上訴之理由者並得於提起上訴後十日內向本院補提理由書
（均須按他造當事人之人數附繕本）。「切勿逕送上級法院」。
                                  書記官  陳盈璇
中    華    民    國    98    年    1     月    19    日


司法院資訊處製作；財團法人民間司法改革基金會備份。
